【裁判字號】    91,上易,1723
【裁判日期】    920226
【裁判案由】    詐欺
【裁判全文】
臺灣高等法院高雄分院刑事判決                  九十一年度上易字第一七二三號
    上  訴  人  臺灣高雄地方法院檢察署檢察官
    被      告  己○○○  女  .
右上訴人因被告詐欺案件，不服臺灣高雄地方法院九十年度易字第二八一八號中華民
國九十一年十月三十一日第一審判決（起訴案號：臺灣高雄地方法院檢察署九十年度
偵字第九一九五、九六二五號），提起上訴，本院判決如左：
    主  文
上訴駁回。
    理  由
一、公訴意旨略以：被告己○○○意圖為自己不法所有之概括犯意，於民國八十七年
    七月十日起召集共五十會之互助會並自任會首，每月會款新台幣（下同）一萬元
    ，採內標制，並約定在高雄市○○區○○街二十二號之住處開標，竟隱瞞以自己
    子女蔡榮仁、蔡榮哲及蔡雨金為人頭參加互助會，實際卻為其個人所掌控並標取
    會款之事實，使入會會員對於會首之信用錯誤評估，進而同意參加此互助會並按
    月繳交各期會款，再冒用從未參加該會且完全不知情之袁登輝及參加不久後即退
    出該會之甲○○，以及前開蔡榮仁、蔡榮哲及蔡雨金等三人之名義，在八十七年
    、八十八年間陸續參加競標，共詐取五次會款得手後，於八十九年七月一日無故
    止會（尚有十八個活會），致會員丁○○、乙○○、丙○○、吳丁進等人各受有
    六十四萬元、一百二十八萬元、九十六萬元及六十四萬元之損失，始知受騙，因
    認被告己○○○涉犯刑法第三百三十九條第一項之詐欺取財罪嫌等語。
二、按犯罪事實應依證據認定之，無證據不得推定其犯罪事實；次按不能證明被告犯
    罪者，應諭知無罪之判決，刑事訴訟法第一百五十四條、第三百零一條第一項分
    別定有明文。又告訴人之告訴，係以使被告受刑事訴追為目的，是其陳述是否與
    事實相符，仍應調查其他證據以資審認；認定不利於被告之事實，須依積極證據
    ，苟積極證據不足為被告不利事實之認定時，即應為有利於被告之認定，更不必
    有何有利之證據；再者，刑事訴訟法上所謂認定犯罪事實之證據，係指足以認定
    被告確有犯罪行為之積極證據而言，如未能發現相當證據或證據不足以證明，自
    不能以推測或擬制之方法，以為裁判基礎；認定犯罪事實所憑之證據，雖不以直
    接證據為限，間接證據亦包括在內；然而無論為直接證據或間接證據，其為訴訟
    上證明，須於通常一般人均不致有所懷疑，而得以確信其為真實之程度者，始得
    據為有罪之認定，此有最高法院五十二年臺上字第一三００號、三十年上字第八
    一六號、二十九年上字第三一０五號、四十年台上字第八六號、七十六年臺上字
    第四九六號判例意旨可資參照。又刑法第三百三十九條第一項詐欺罪之成立，以
    意圖為自己或第三人不法所有，以詐術使人將本人或第三人之物交付為要件，所
    謂以詐術使人交付，必須被詐欺人因其詐術而陷於錯誤，若其所用方法，不能認
    為詐術，亦不致使人陷於錯誤，即不構成該罪，最高法院四十六年台上字第二六
    ０號亦著有判例可參。
三、本件公訴人認被告己○○○涉有詐欺取財罪嫌，無非係以告訴人乙○○、丁○○
    、戊○○等人指訴伊等均係將會款當面交給被告，被告之夫不管事，因被告寫不
    出死會會員名單，才發現被告有冒標情事，在加入互助會時，被告並未提及其子
    女亦要參加合會等語；另證人袁登輝證稱：我並未跟會，亦未授權，但會單上卻
    有我名字等語；證人甲○○結稱：我付了三會就退會，被告還我三萬元，後來被
    告以我名字標取會款，但我不知情等語；證人即被告之子蔡榮仁證述︰我不知有
    幾個會，都是我母親全權處理，我未固定繳會錢，亦未拿到得標之會款，但我們
    錢財共通等情，足見被告所辯對互助會情況不清楚，均係其已過世之丈夫蔡聲杜
    以其名義所召集云云，顯不足採，為其論罪依據。
四、惟訊據被告己○○○堅決否認有何前揭詐欺及冒標犯行，辯稱：互助會是我已過
    世的丈夫蔡聲杜以我的名義所召集，所有互助會的事情都是他在處理，我不認識
    字，對互助會的情況不清楚等語。
五、經查：
（一）被告對於其夫蔡聲杜（業於八十九年十二月二十二日過世）於八十七年七月十
      日在高雄市○○區○○街二十二號之住處，以其名義為會首，召集每會會金一
      萬元，採內標制，於每月十日下午一時在上址開標，每三個月加標一次，連同
      會首共五十人之互助會一會，並於八十九年七月一日宣布止會之事實，並不否
      認，雖辯稱上開互助會均係其夫蔡聲杜在處理，伊並未參與云云，惟為告訴人
      乙○○、丙○○、丁○○等人所否認，均指稱係被告邀其參加互助會，會款亦
      交給被告本人收受，且由被告自任會首等語，有告訴人丁○○提出之互助會單
      影本一紙附卷可稽，被告於原審亦坦承：「會單是我先生寫的，這些會員有些
      是我找的，有些我先生找的，會員是我們夫妻一起找的，每個月標會如果我在
      ，我就主持開標，如果我先生在就由我先生主持標會」等情明確（見原審卷第
      二五頁），足徵其所辯對上開互助會之情況不清楚云云，顯非可取，上開互助
      會應係其與其夫蔡聲杜共同召集、主持一節，固堪信為真實。惟據告訴人丁○
      ○於偵查中及原審調查時指稱：我有參加被告於八十七年七月間所召集之合會
      ，我參加二會，這個會每個月是何人標走，我並不清楚，被告冒標情形，是問
      鄰居才知被告有冒標，反正都是被告標走，證據都在律師處，我所提出之會單
      上，如果沒有打勾的部分，名字後面亦未寫會金部分就表示該會員沒有標到會
      ，除甲○○及袁登輝二會之外，我不知尚有何人遭冒標等語（見九十年偵字第
      九一九五號偵查卷第十頁反面、十一頁，原審卷第二三、二四、六九頁）；告
      訴人乙○○亦陳稱：我參加前開被告所召集之互助會，共來四會，其中二會我
      是以「何錦森」名義參加，另以我兒子名義「何昭全」參加二會，都是活會，
      標會時無填寫標單，每個月何人標得，我並不清楚，因是鄰居所以很信任，是
      問其他會員是否跟會，部分人無跟會，但會單上有其名字，才知道有冒標情形
      ，被告在第三十二會止會，活會尚有十八會，我知道有「蔡錦花」被冒標，會
      單上我打勾部分，是表示有人標走，但不表示是這個會員標走等語（見同上偵
      查卷第二三頁反面、二四頁，原審卷第二二、六九頁）；告訴人楊柄太亦指陳
      ：我參加一會，是問鄰居才知道被告有冒標，至於何人是活會何人是死會我都
      不知道等語（見同上偵查卷第二四頁，及本院九十二年一月九日訊問筆錄），
      另告訴人乙○○及丙○○於其告訴狀中則載稱：被告於八十七年七月間在其住
      處召集之互助會，事先以人頭蔡榮仁、蔡榮哲、袁登輝、王馨瑩等四人為會員
      ，予以標取會款後即逃逸無蹤等語（見九十年度發查字第六六八號卷附告訴狀
      ），是依前開告訴人等所指陳各節，均無法明確指出被告究於何時？如何冒標
      ？且告訴人所指稱遭冒標者亦不一致，而前開告訴人所提出之會單上，亦無法
      看出每月之得標者，及有無遭冒標之情形，自難憑其等空泛之指訴，遽為被告
      有偽造文書冒標及詐欺之認定。
（二）另經原審依職權傳訊其他互助會員陳陸村、周陳玉花、黃秋蓮、蔡林鉗、李邱
      玉珠、邱清龍、邱定二、吳黃秀錦、潘素琴、方慶興、黃寶雲、蔡燕儀、蘇麗
      玲等人查證結果，證人陳陸村證稱：我參加被告八十七年七月十日的會，有標
      到會款，被告會款也都付清了，沒有被冒標等語；證人周陳玉花證稱：我以我
      先生「周財福」名義跟被告於八十七年所起之互助會二會，其中一會以一千八
      百元得標，另一會還是活會，標到的會款，被告有拿給我們等語；證人黃秋蓮
      證稱：我參加被告八十七年七月份的互助會一會，是以我自己名義跟會，已標
      取會款，會款是被告交給我的等語；證人蔡林鉗證稱：我參加被告所召集的互
      助會二會，會單上被告把我的名字寫錯，寫成「林金鉗」，其中一會是死會，
      一會是活會，死會部分被告有付清會款等語；證人李邱玉珠證稱：我參加一會
      ，已死會，被告尚欠我五萬元的會款沒有給我等語；證人邱清龍證稱：我參加
      二會，是以我本人名義跟會，二會都是活會，每個月都是被告夫妻打電話告訴
      我何人得標，我不知何人是活會，何人是死會等語；證人邱定二證述：我參加
      二會，都有標到，我標到會後有繼續繳會款，繳到八十九年六月份，其餘會錢
      我先借給被告，因為她丈夫生病，被告說以後會錢由她替我繳等語；證人吳黃
      秀錦證稱：我以兒子吳丁進名義參加二會，有標到一會，另一會是活會等語；
      證人黃寶雲證述：我參加二會，二會都有標到，會款約四十餘萬元，我有繼續
      付會款，付到被告跑掉才沒有付，被告沒有冒用我的名義標會等語；證人潘素
      琴證稱：我參加一會，有標到會，標到會後有繼續繳會錢至被告止會，因被告
      另有參加我所召集的互助會，我們就互相抵銷，被告還欠我十五萬元的會錢等
      語；證人方慶興證稱：八十七年七月份一萬元的會我參加二會，這二會我都有
      標到，我沒有遭被告冒標等語；證人蔡燕儀證稱：我參加八十七年七月十日一
      萬元的互助會一會，我有得標，得標的會款多少我不記得，得標後有繼續繳納
      死會會錢等語；證人蘇麗玲證稱：我有參加八十七年七月十日的互助會二會，
      我都是活會，止會後被告還有向其他死會會員收取會款給我們活會的會員，被
      告跟我說他的會週轉不過來才止會，我沒有被冒標等語，（見九十年偵字第九
      六二五號偵查卷第七四頁正、反面，原審卷第七十、七一、一○五、一○六、
      一一七、一三五、一三六、一三七、一九五、二四二、二四三頁），均未證述
      有被冒標或未實際參加互助會之情事；且依上開證人之證述，尚未得標之會員
      僅周陳玉花（以周財福之名義跟會）、蔡林鉗（會單誤載為林金鉗）、邱清龍
      、吳黃秀錦（以吳丁進名義跟會）、蘇麗玲共七會，加上告訴人乙○○（會單
      誤載為何錦森及以何昭全名義跟會）、丙○○、丁○○之七會，合計為十四會
      ，尚未逾被告宣告止會時所應剩餘活會之人數十八會（八十七年七月十日起會
      ，每三個月加會一次，至八十九年七月一日止會，共進行三十二會，尚餘十八
      會），告訴人等亦未能舉出其他尚未得標之會員到庭作證，以供審酌，自難以
      被告未供明或無法供明其餘得標或未得標之會員，遽認其有偽造文書冒標及詐
      欺之犯行。
（三）告訴人雖指稱被告有冒用袁登輝及甲○○之名義標取會款云云，惟證人甲○○
      於偵查中係證稱：我有參加一會，付了三期即退會，會首有還我三萬元，故我
      成了人頭等語（見九十年偵字第九六二五號偵查卷第七四頁），嗣於原審調查
      時仍陳稱：我參加一會，繳了三個月的會後，被告跟我說每三個月要加開一會
      ，我跟被告說沒有能力，被告說他要負責，就還我二萬多元，利息我沒有拿等
      語（見原審卷第二五頁），核與被告於原審中所辯情節相符，是證人甲○○既
      於會期中途退出，被告基於會首之責任承接，雖未更改其名義，但並無證據足
      認其於承接之初，即心存詐意，或有何不法所有之意圖，尚難指為於法有違。
      至證人袁登輝於偵查中及本院調查時堅稱未參加被告上開之互助會，亦未授權
      被告以其名義跟會等語（見九十年偵字第九六二五號偵查卷第三九頁、本院九
      十二年一月二十二日訊問筆錄），與被告所辯證人袁登輝起先有同意參加其互
      助會，後來又說不參加，因會單已經發出去致無法更改云云，雖不相符，固足
      令人質疑；然被告是否有冒用袁登輝之名義標取會款？何時標取？標息若干？
      均未有積極之證據足以證明，自難認其有冒標偽造文書之犯行。依目前卷證資
      料僅能認被告於召集互助會之初，有以袁登輝之名義加入互助會之事實，惟互
      助會單係被告有權製作之文書，即無刑法第二百十條規定偽造之可言；且被告
      自八十七年七月十日起會，至八十九年七月一日始宣告止會，長達二年之期間
      ，均有支付袁登輝名義之會款，顯難認其於召會之初，以他人名義參加互助會
      ，即有為自己不法所有之意圖，亦難認其有施詐之行為，告訴人等之指訴，尚
      難採信。
（四）又證人蔡榮仁、蔡榮哲、蔡雨金均係被告之子，對於有參加被告於八十七年七
      月十日所召集之互助會等情，業據證人蔡榮仁證稱：我有參加被告八十七年所
      召集一萬元之互助會一會，有標到會款，標金是一千八百元，均由被告全權處
      理標會事宜，我並無固定繳會錢，但被告不夠繳會錢時，會向我拿等語；證人
      蔡榮哲亦證述：我有參加被告八十七年七月之互助會一會，已得標，都是用我
      自己的錢繳會款，標金是二千一百元，我是請被告代標，每月會款是由被告先
      幫我墊付，我再拿錢給被告等語；證人蔡雨金亦證稱：被告於八十七年七月份
      之互助會，我有參加一會，並以標金二千元標得會款，總數我拿到四十幾萬元
      ，會錢是我自己付的等語明確（見九十年偵字第九六二五號偵查卷第二七頁正
      、反面，及原審卷第九一至九四頁），互核與被告所辯大致相符，堪認證人蔡
      榮仁、蔡榮哲、蔡雨金三人均有參加被告所召集之上開互助會，且證人蔡榮仁
      、蔡榮哲及蔡雨金既均證述有標得會款，即難認被告有何偽冒渠等名義標會之
      行為。告訴人雖指稱證人蔡榮仁、蔡榮哲、蔡雨金均係被告所使用之人頭，參
      加互助會云云，但並未舉證以實其說，已難信其指訴為可採；且按民間互助會
      之會首，如非於召會或於標會之初，即有為自己不法所有之意圖，心存詐意，
      而以他人名義參與互助會，嗣於標取會款後即宣告倒會或停會之情形，尚難謂
      其以他人名義之標會行為，即為詐術行為之一種。告訴人乙○○及證人吳黃秀
      錦、周陳玉花亦均坦稱分別以其子「何昭全」、「吳丁進」或丈夫「周財福」
      名義參加互助會，有如前述，是縱認被告有以蔡榮仁、蔡榮哲、蔡雨金之名義
      參與互助會，但被告自八十七年七月十日起會，迄至八十九年七月一日始因故
      停會，並無任何證據足認被告於召集互助會之初，即有詐欺之故意，又無法證
      明被告於上開人等名義標取會款後，即宣告倒會或停會之情形，亦難認其有不
      法所有之意圖。況被告上開子女均已成年，並均有正當職業，此據渠等於原審
      證述在卷，告訴人等指稱被告以上開子女三人名義參與互助會，有導致其對於
      會首之信用評估錯誤，亦不足採。
（五）此外，被告辯稱因投資失利，銀行貸款無法繳納，以致停會乙節，有被告向國
      泰人壽保險股份有限公司抵押貸款二百元萬元，無力償還，而遭執行查封、拍
      賣不動產之臺灣高雄地方法院九十年執字第四四九０號等強制執行事件分配表
      影本二紙附卷可參（見原審卷第六一、六二頁），及被告以證人蔡榮仁之名義
      向台新國際商業銀行申辦抵押貸款九百三十萬元，該筆貸款於八十九年十一月
      二十三日起即未繳款，其以蔡榮仁名義之抵押標的物，即坐落高雄市苓雅區○
      ○○段一二三五號土地及其上建物建號一九九五六號門牌號碼：高雄市苓雅區
      ○○○路一四二號之房地，均遭查封、拍賣，並由該銀行受償七百八十八萬九
      千一百四十五元，剩餘一百四十一萬零八百五十五元未受清償，其中一百零九
      萬六千零四十八元已轉列呆帳，並對債務人蔡榮仁執行扣薪等情，有台新國際
      商業銀行九十一年九月二十三日台新總法制字第九一三一三三號函附借款本票
      、他項權利證明書、抵押權設定契約書及交易明細等資料各一份在卷可憑（見
      原審卷第二五四至二六四頁），堪信為真實，益證被告並無詐欺之故意，核與
      刑法詐欺取財罪之構成要件有間。
（三）綜上所述，公訴人所舉證據尚不足以作為被告有詐欺取財犯行之依據，依首開
      說明，自難據為被告有前揭犯行之認定。此外，復查無其他積極證據足資證明
      被告有何公訴人所指之詐欺犯行，自屬不能證明被告犯罪。
六、原審以不能證明被告犯罪，而為被告無罪之判決，於法並無不合。檢察官上訴，
    仍執前詞，指摘原判決不當，為無理由，應予駁回。
據上論斷，應依刑事訴訟法第三百六十八條，判決如主文。
本案經檢察官朱文彬到庭執行職務。
中    華    民    國      九十二      年      二      月     二十六   日
                              臺灣高等法院高雄分院刑事第八庭
                                  審判長法官  郭雅美
                                        法官  江泰章
                                        法官  裕斗
右正本證明與原本無異。
不得上訴。
                                  法院書記官  吳福連
中    華    民    國      九十二      年      二      月    二十六    日


司法院資訊處製作；財團法人民間司法改革基金會備份。
